臺灣高等法院臺南分院刑事判決
111年度上訴字第595號
上  訴  人  
即  被  告  吳元亨
選任辯護人  藍健軒律師
上列上訴人因妨害秩序等案件，不服臺灣臺南地方法院110年度
訴字第1323號中華民國111年1月26日第一審判決（起訴案號：臺
灣臺南地方檢察署110年度少連偵字第99號），提起上訴，本院
判決如下：
    主  文
原判決關於罪刑部分撤銷。
吳元亨共同犯意圖供行使之用而攜帶兇器在公共場所聚集三人以
上下手實施強暴罪，處有期徒刑捌月。
其他上訴駁回（沒收部分）。
    事  實
一、緣蕭元隆因與甲○○發生口角，其等即於民國110年6月15日1
    時許，透過電話相約在臺南市○○區○○路000號○○宮談判，蕭
    元隆另邀約吳元亨、蘇信瑋、少年謝○睿（93年1月生，真實
    姓名年籍詳卷，所涉妨害秩序等案件，另由臺灣臺南地方法
    院少年法庭處理）及其他不詳人士一同前往。嗣於同日1時4
    0分許，蕭元隆、吳元亨、蘇信瑋、謝○睿抵達該處後，其等
    竟共同基於三人以上意圖供行使之用而攜帶兇器施強暴脅迫
    及傷害之犯意聯絡，分持塑膠椅及客觀上足供兇器使用之球
    棒等物攻擊甲○○，致甲○○受有上背部挫擦傷、右上肢挫傷、
    左側小腿挫擦傷、右側食指擦傷、左髖、大腿挫傷等傷害。
二、案經甲○○訴由臺南市政府警察局歸仁分局報告臺灣臺南地方
    檢察署偵查起訴。
    理  由
一、上開犯罪事實，業據被告於警、偵訊、原審及本院審理時坦
    承不諱（警卷第11-15頁，偵卷第33-34頁，原審卷第67-78
    頁，本院卷第58頁），核與共犯蕭元隆、蘇信瑋，及告訴人
    甲○○、證人謝○睿、袁子正、李明臻於警、偵訊供述或證述
    之情節相符（警卷第3-6、7-9、17-21、23-28、29-31、33-
    35頁，偵卷第39-40、45-46頁，原審卷第67-78頁），並有
    台灣基督長老教會新樓醫療財團法人臺南新樓醫院診斷證明
    書、監視器錄影畫面翻拍照片6張、車輛詳細資料報表在卷
    可憑，足認被告之自白與事實相符，其犯行堪以認定，應依
    法論科。
二、論罪科刑：
　㈠核被告所為，係犯刑法第150條第2項第1款、第1項後段之意
    圖供行使之用而攜帶兇器在公共場所聚集三人以上下手實施
    強暴罪及刑法第277條第1項之傷害罪。
　㈡按犯刑法第150條第1項之罪，而有下列之情形者，得加重其
    刑至二分之一：一、意圖供行使之用而攜帶兇器或其他危險
    物品犯之。二、因而致生公眾或交通往來之危險。同法條第
    2 項定有明文。是上開得加重條件，屬於相對加重條件，並
    非絕對應加重條件，是以，事實審法院依個案具體情狀，考
    量當時客觀環境、犯罪情節及危險影響程度、被告涉案程度
    等事項，綜合權衡考量是否有加重其刑之必要性。被告雖辯
    稱：球棒並非銳利，不該當於兇器，本案情節不重，被害人
    傷勢輕微，時間非長，且刑法第150條第2項乃「得」加重，
    本案尚無加重之必要云云（本院卷第65-68頁）。然查，本
    案攜帶之兇器為質地堅硬之球棒等物，且因參加人數眾多，
    數量非少，被告在上開談判地點，持球棒攻擊甲○○，施以強
    暴造成甲○○受傷如上，共犯蕭元隆並持塑膠椅在供公眾往來
    通行之道路上追趕甲○○，是被告及共犯多人除已將其等攜帶
    之球棒兇器用於本案犯行外，並於公眾通行之道路致生往來
    交通之危險，影響人民安寧及危害公共秩序，本院認有依前
    揭規定予以加重其刑之必要，爰依法加重其刑（最高法院11
    0年度台上字第5869號判決意旨參照）。被告上開所辯，與
    實務見解不合，難以採信。
　㈢被告與同案被告蕭元隆、蘇信瑋及少年謝○睿(另案審理)於上
    揭攜帶兇器在公共場所聚集三人以上下手實施強暴犯行及傷
    害犯行，有犯意聯絡及行為分擔，均應論以共同正犯。又本
    件犯罪構成要件須聚集三人以上，性質上屬於聚合犯，並應
    以在場共同實施或在場參與分擔實施犯罪之人為限，而依刑
    法條文有「結夥三人以上」者，其主文之記載並無加列「共
    同」之必要（最高法院79年度台上字第4231號判決意旨參照
    ），是本條文以「聚集三人以上」為構成要件，應為相同解
    釋，方為適論，附此敘明。
　㈣被告一行為涉犯上揭二罪名，為想像競合犯，應論以較重之
    意圖供行使之用而攜帶兇器在公共場所聚集三人以上下手實
    施強暴罪。
　㈤公訴意旨認被告與同案被告明知少年謝○睿當時未滿18歲，仍
    與之共同實施本案犯罪，故均應依兒童及少年福利與權益保
    障法第112條第1項規定加重其刑等語。然查：
　⒈按兒童及少年福利與權益保障法第112條第1項前段規定「成
    年人教唆、幫助或利用兒童及少年犯罪或與之共同實施犯罪
    或故意對其犯罪者，加重其刑至二分之一」，係以成年之行
    為人所教唆、幫助、利用、共同犯罪者或其犯罪被害者之年
    齡，作為加重刑罰之要件，雖不以行為人明知（即確定故意
    ）該人的年齡為必要，但至少仍須存有不確定故意，亦即預
    見所教唆、幫助、利用、共同實施犯罪或故意對其犯罪之人
    ，係為兒童或少年，而不違背其本意者，始足當之（最高法
    院107年度台上字第1562、1569、3559號判決意旨參照）。
　⒉被告始終辯稱不知少年謝○睿是否未滿18歲，審酌少年謝○睿
    係93年1月生，於本案110年6月15日案發時，係滿17歲接近1
    8歲之年齡，故倘非極為親近之人，恐難肯定少年謝○睿尚未
    滿18歲。而被告於警詢供稱：我駕駛的車上有謝○睿等人，
    我原本開車在安平閒晃，去找謝○睿聊天，聽到他與其他人
    聊天說甲○○亂嗆人，朋友要找他在○○宮前處理事情，我就約
    謝○睿到○○宮等語（警卷第12-13頁），由此可知當時謝○睿
    並無開車，實難以此供述遽論被告知悉謝○睿未滿18歲。再
    者，少年謝○睿於警詢供稱：我是搭被告的車到場，我原本
    在觀夕平台走走，被告來找我，我們聊天他聽到旁邊一群人
    要到○○宮，那群人有他的朋友，被告就約我一起去，我搭被
    告的車到場，後來我看他們打起來，我就與被告下車，我拿
    球棒毆打甲○○右腳，被告拿球棒毆打甲○○左腳，其他人也都
    拿球棒打甲○○，後來甲○○跑掉，我們也就離開了等語（警卷
    第18-19頁）。依此可知，被告與少年謝○睿僅為一般朋友關
    係，都是被告開車搭載謝○睿，是其辯稱不知謝○睿未滿18歲
    ，即非全屬無據。又遍查卷內相關事證，亦不足以證明被告
    明知或可得而知少年謝○睿當時未滿18歲而仍與之共犯本案
    ，依據前開判決意旨，並從有利被告認定，即無適用兒童及
    少年福利與權益保障法第112條第1項前段規定加重其刑之餘
    地。
　㈥按成年人教唆、幫助或利用兒童及少年犯罪或與之共同實施
    犯罪或故意對其犯罪者，加重其刑至2分之1 ，兒童及少年
    福利與權益保障法第112條第1項前段定有明文。惟成年人故
    意對兒童及少年犯罪而依該條項規定加重其刑者，固不以其
    明知被害人為兒童及少年為必要，但仍須證明該成年人有對
    兒童及少年犯罪之不確定故意，亦即該成年人須預見被害人
    係兒童及少年，且對於兒童及少年犯罪並不違背其本意，始
    足當之（最高法院95年度台上字第5731號判決參照）。查本
    案被告吳元亨為88年3月25日出生，於110年6月15日案發時
    為成年人；本案告訴人即被害人甲○○係93年7月00日生，於
    案發時係12歲以上未滿18歲之少年，有其等個人年籍資料在
    卷可查。被告與少年甲○○之前即有糾紛，業據被告供明在卷
    (警卷第14頁)，顯見被告為本件對告訴人為其中屬於個人法
    益之傷害犯行時，確有對於少年犯罪之故意甚明。然成年人
    故意對兒童及少年犯罪，兒童及少年福利與權益保障法第11
    2條第1項本文後段固亦有加重規定，然需所犯者為侵害個人
    法益之罪，始有其適用（至少需兼具社會法益及個人法益，
    才有依法加重之適用，最高法院99年度台上字第7203號判決
    參照）。查刑法第150條第1項、第2項第1款之罪，依本罪規
    定體例，既設於刑法第二編分則第七章妨害秩序罪內，則保
    護之法益自係在公共秩序及公眾安寧、安全之維護，使其不
    受侵擾破壞。是本罪既係重在公共安寧秩序之維持，故若實
    施強暴脅迫之對象，係對群眾或不特定人為之，而已造成公
    眾或他人之危害、恐懼不安致妨害社會秩序之安定，自屬該
    當；如僅對於特定人或物為之，基於本罪所著重者係在公共
    秩序、公眾安全法益之保護，自應以合其立法目的而為解釋
    ，必其憑藉群眾形成的暴力威脅情緒或氛圍所營造之攻擊狀
    態，已有可能因被煽起之集體情緒失控及所生之加乘效果，
    而波及蔓延至周邊不特定、多數、隨機之人或物，以致此外
    溢作用產生危害於公眾安寧、社會安全，而使公眾或不特定
    之他人產生危害、恐懼不安之感受，始應認符合本罪所規範
    之立法意旨，如未有上述因外溢作用造成在該場合之公眾或
    他人，產生危害、恐懼不安，而有遭波及之可能者，即不該
    當本罪之構成要件。由此可知，被告與共犯在公眾場合○○宮
    前及馬路上，多人持球棒及塑膠椅追打被害人所犯之刑法第
    150條第1、2項，係為保護社會秩序與安寧，屬於社會法益
    ，並非個人法益；被告另犯刑法第277條第1項之傷害罪，雖
    屬個人法益，因與上揭刑法第150條第2項第1款之罪為想像
    競合犯，適用較重之刑法第150條第2項第1款之罪，故被告
    下手實施強暴之對象雖為未滿18歲之甲○○，然此部分並無前
    揭加重規定之適用（最高法院110年台上字第6191號、臺灣
    高等法院110年度上訴字第3546號判決意旨參照）。
　㈦不適用刑法第59條：
　⒈刑法第59條於94年2月2日修正公布，95年7月1日施行，將原
    條文：「犯罪之情狀可憫恕者，得酌量減輕其刑」，修正為
    ：「犯罪之情狀顯可憫恕，認科以最低度刑仍嫌過重，得酌
    量減輕其刑」。立法說明指出：該條所謂「犯罪之情狀可憫
    恕」，本係指審酌刑法第57條各款所列事項以及其他一切與
    犯罪有關之情狀之結果，認其犯罪足堪憫恕者而言。依實務
    上見解，必在客觀上顯然足以引起一般同情，認為縱予宣告
    法定最低度刑猶嫌過重者，始有其適用。為防止酌減其刑之
    濫用，自應嚴定其適用之要件，以免法定刑形同虛設，破壞
    罪刑法定原則，乃增列文字，將此適用條件予以明文化。有
    該條之立法說明可參（最高法院99年度台上字第6388號裁判
    意旨）。又刑法第59條規定犯罪之情狀可憫恕者，得酌量減
    輕其刑，其所謂「犯罪之情狀」，與同法第57條規定科刑時
    應審酌之一切情狀，並非有截然不同之領域，於裁判上酌減
    其刑時，應就犯罪一切情狀（包括第57條所列舉之10款事項
    ），予以全盤考量，審酌其犯罪有無可憫恕之事由（即有無
    特殊之原因與環境，在客觀上足以引起一般同情，以及宣告
    法定低度刑，是否猶嫌過重等等），以為判斷（最高法院95
    年度台上字第6157號判決參照）。尤以此項酌減之規定，係
    推翻立法者之立法形成，就法定最低度刑再予減輕，為司法
    之特權，適用上自應謹慎，未可為常態，其所具特殊事由，
    應使一般人一望即知有可憫恕之處，非可恣意為之。　
　⒉被告雖以本案情節輕微且與被害人和解，認應適用刑法第59
    條酌減，然該條為例外規定，自應從嚴審酌，查被告自107
    年間起，有下述犯行，一再犯罪並再犯本案，依據前開說明
    ，實難認定有判處最低度刑仍情輕法重、情堪憫恕之情，自
    無刑法第59條之適用。犯行如下：
　⑴於107年6月23日晚間至24日凌晨間，由共犯(少年)邀集被告
    ，被告再邀集他人，以6輛汽車、2輛機車，在公眾往來之道
    路上包圍被害人車輛，以球棒毆傷被害人及砸毀被害人車輛
    ，涉犯傷害、毀損(犯傷害與毀損部分，因與被害人達成和
    解撤回告訴)、強制、公共危險等罪，經原審法院以110年度
    簡字第792號，於110年5月24日判處有期徒刑3月，緩刑2年
    確定(本院卷第39頁)。
　⑵109年2月28日夜間，誤認被害人等欺負外籍勞工，聚集多部
    車輛，持球棒、刀械等物，以車輛在道路上追逐被害人，並
    於要求被害人返回與外籍勞工對質途中，被害人因此發生車
    禍，涉犯強制、攜帶凶器在公共場所聚集三人以上施強暴罪
    ，經原審以110年度訴字第622號判決，以被告與被害人等和
    解，判處有期徒刑6月，尚未確定(本院卷第41頁)。　
　⑶109年5月30日，聚集20餘人為他人出頭處理債務，聚集多輛
    車輛，阻擋被害人車輛，共犯並分持球棒、西瓜刀、高爾夫
    球桿等凶器，毀損被害人車輛擋風玻璃，涉犯毀損及攜帶凶
    器在公共場所聚集三人以上下手實施強暴罪，經臺灣橋頭地
    方法院，以110年度訴字第344號案審理中(本院卷第41頁)。
　⑷109年6月9日，以磚頭砸毀被害人住處窗戶玻璃，經原審法院
    於109年11月20日，以109年度簡上字第247號，以被告與被
    害人達成無條件和解為由，判處拘役35日，緩刑2年確定(本
    院卷第40頁)。
　⑸於109年12月6日，與共犯分持刀械及不明物體，恫嚇被害人
    ，致被害人心生畏懼，足生危害於安全，經原審法院110年
    度易字第611號，以被告與被害人達成和解為由，判處拘役2
    0日確定（本院卷第42頁）。
　⑹109年9月13日被告與共犯在台南市市區追逐被害人，涉犯妨
    害公眾往來安全罪，原審法院以110年度訴字第1102號案審
    理中(本院卷第42頁)。
　㈧被告與告訴人間雖達成和解，惟告訴人並未就傷害罪部分撤
    回告訴，本案二罪因想像競合關係，論以較重之攜帶兇器在
    公共場所聚集三人以上下手實施強暴罪，故傷害罪部分是否
    撤回告訴對於論罪並無影響，附此敘明。　
三、撤銷原判決罪刑部分之理由：
  ㈠原審認被告上開犯罪事證明確，予以論處，固非無見，惟查
    ，依上所述，卷內事證尚難證明被告知悉謝○睿為少年而仍
    與之共犯，故原審以被告與少年共犯而加重，即有未洽。被
    告以本案不成立刑法第150條第2項、其不知謝○睿為少年，
    應適用刑法第59條酌減等情，提起上訴，指摘原判決違誤不
    當，請求從輕量刑至有期徒刑6月以下（本院卷第112頁）。
    上開上訴理由關於知悉與少年共犯部分，為有理由，其餘部
    分，則無理由，業經本院說明如前，惟原判決既有上開可議
    之處，自應由本院撤銷改判。　　
　㈡爰審酌被告僅因友人蕭元隆與告訴人於電話中起口角，即與
    共犯於公共場所為上揭犯行，視法律為無物，更嚴重影響社
    會秩序、破壞社會安寧，行為應予譴責。惟念被告犯後始終
    坦承犯行，並考量被告已與告訴人及其法定代理人，以新台
    幣(下同)5000元達成和解，取得告訴人之諒解，並業已履行
    完畢，有和解書、陳述意見書等在卷可證（原審卷第79頁，
    本院卷第117頁），衡以上開前科，足認被告經常訴諸暴力
    ，素行惡劣(上述案件，部分雖未判決確定，然既經檢察官
    提起公訴，本院仍得予以參酌)。另參酌被告自陳○○畢業之
    智識程度，從事台積電外包商承作廣播之工程學徒，月收入
    約3萬5千元左右，未婚、無子女、1個弟弟22歲，父母親年
    約50歲，目前均在工作，尚無需被告撫養之必要等一切情狀
    ，量處如主文第2項所示之刑。
四、上訴駁回部分（即沒收部分）：
  ㈠按刑法沒收新制將沒收重新定性為刑罰及保安處分以外之法
    律效果，具有獨立性，而非刑罰（從刑）。修正後刑法基於
    沒收具備獨立性，亦規定得由檢察官另聲請法院為單獨沒收
    之宣告，因而在訴訟程序，沒收得與罪刑區分，非從屬於主
    刑。又對於本案之判決提起上訴者，其效力及於相關之沒收
    判決；對於沒收之判決提起上訴者，其效力不及於本案判決
    ，刑事訴訟法第455條之27第1項定有明文。本案檢察官係就
    上開事實之累犯提起上訴，其效力應及於沒收部分，合先敘
    明。
  ㈡原判決就被告罪刑部分，雖有如前所述應撤銷之事由，然就
    沒收部分，原判決說明案發當時被告駕駛其所有之車號000-
    0000號自用小客車(警卷第89頁)，搭載少年謝○睿及一不詳
    姓名之人，至台南市安平區之觀夕平台閒晃，業據被告及少
    年謝○睿供明在卷(警卷第13、19頁)。事發當時被告及其車
    上另二人均持放置於車上之球棒下車毆打告訴人，業據同案
    被告蘇信瑋於警詢中供明在卷(警卷第25頁)，足認上揭3枝
    球棒均為被告所有，係供其與共犯等犯罪所用之物，爰依刑
    法第38條第2項前段規定於宣告沒收，並於全部或一部不能
    沒收或不宜執行沒收時，依同條第4項之規定，追徵其價額
    。
  ㈢原審上開沒收，經核於法並無任何違誤不當，此部分之上訴
    ，即無理由，應予駁回。
據上論斷，應依刑事訴訟法第368條、第369條第1項前段、第364
條、第299條第1項前段，判決如主文。
本案經檢察官徐書翰提起公訴，檢察官謝錫和到庭執行職務。
中　　華　　民　　國　　111 　年　　9 　　月　　1 　　日
                  刑事第五庭    審判長法　官  蔡廷宜
                                      法　官  蔡川富
                                      法　官  翁世容
以上正本證明與原本無異。
如不服本判決應於收受送達後20日內向本院提出上訴書狀，其未
敘述上訴理由者，並得於提起上訴後20日內向本院補提理由書（
均須按他造當事人之人數附繕本）「切勿逕送上級法院」。
　　　　　　　　　　　　　　　　　　　書記官  顏惠華
中　　華　　民　　國　　111 　年　　9 　　月　　1 　　日
附錄本案論罪科刑法條：　　
中華民國刑法第150條
在公共場所或公眾得出入之場所聚集三人以上，施強暴脅迫者，
在場助勢之人，處 1 年以下有期徒刑、拘役或 10 萬元以下罰
金；首謀及下手實施者，處 6 月以上 5 年以下有期徒刑。
犯前項之罪，而有下列情形之一者，得加重其刑至二分之一：
一、意圖供行使之用而攜帶兇器或其他危險物品犯之。
二、因而致生公眾或交通往來之危險。